臺灣高等法院臺南分院民事判決　96年度上易字第98號
上　訴　人　甲○○
訴訟代理人　簡承佑　律師
　　　　　　張育誠　律師
被上訴人　　乙○○
訴訟代理人　林重仁　律師
上列當事人間請求拆屋還地事件，上訴人對於中華民國九十六年
三月二十二日臺灣雲林地方法院第一審判決（九十六年度訴字第
二十五號）提起上訴，本院於九十六年七月三日言詞辯論終結，
判決如下：
    主  文
上訴駁回。
第二審訴訟費用由上訴人負擔。
    事  實
甲、上訴人方面：
一、聲明：求為判決：原判決廢棄。駁回被上訴人在第一審之訴
    。
二、陳述：除與原判決記載相同者，茲引用之外，補稱：
  (一)系爭二筆土地原所有權人林施梅花於九十三年五月間，尚未
    被查封前出租予訴外人黃國銘使用及興建地上物。黃國銘在
    土地上整地及搭設鋼柱後，發現系爭土地前方有畸零地，無
    法取得建築及使用執照，乃放棄興建將土地交還予林施梅花
    ，林施梅花央請女婿即上訴人接手繼續興建完成系爭土地上
    之建物。因有系爭建物存在，故土地未點交予被上訴人。
  (二)最高法院四十八年度台上字第一四五七號判例意旨，其規範
    之本旨，乃側重於房屋所有權與基地利用權一體化之體現，
    並基於房屋既得使用權保護原則之考量，進一步肯認基地使
    用權不因基地物權之嗣後變動而受影響，藉以調和土地與建
    物之利用關係，庶符社會正義之要求。本件雖與上開判例所
    稱之「土地及房屋同屬一人」情形未盡相同，但就該判例規
    範之目的及債權物權化之趨勢而言，得否依「相類事實，應
    為相同處理」之法理而為類推適用，即值深究。
    最高法院九十三年度台上字第一三二八號裁判意旨，於房屋
    所有權人原有合法使用坐落土地之所有權及地上權，而僅將
    房屋所有權或僅將土地所有權或地上權之全部或一部讓與他
    人，或將土地所有權或地上權及房屋所有權同時或先後讓與
    相異之人時，亦可類推適用民法第四百二十五條之一之規定
    。綜上可知，房屋所有人如對土地所有人原已取得基地利用
    權，嗣後縱使土地或房屋因其他因素而致房地異主時，仍可
    「類推適用」最高法院四十八年度台上字第一四五七號判例
    及民法第四百二十五條之一第一項前段規定，認仍不影響房
    屋所有人對於房屋坐落土地之「有權使用」，應推定在房屋
    得使用期限內，有租賃關係。
三、證據：援用第一審所提證據。
乙、被上訴人方面：
一、聲明：求為判決：駁回上訴。
二、陳述：援用原審主張陳述與原判決之理由。
三、證據：援用第一審所提證據。
丙、本院依職權向原審法院調取該院九十四年度執字第一九五八
    號卷宗。
    理  由
一、被上訴人主張，坐落於雲林縣莿桐鄉○○段四二七地號（重
    測前為樹子腳段六一六-四地號）及同段四二六地號（重測
    前為樹子腳段六一六-一六八地號）土地（下稱系爭二筆土
    地），原為訴外人林施梅花所有，其於民國（下同）九十四
    年十月二十四日向原審法院民事執行處標買取得，上訴人於
    如原判決附圖所示之編號（Ａ）部分面積Ｏ．Ｏ一三七公頃
    土地上建有鐵架錏板屋，於編號（Ｂ）部分面積Ｏ．ＯＯ二
    四公頃上建有錏板頂涼棚、編號（Ｃ）部分面積Ｏ．ＯＯ二
    五公頃上則有木柱帆布頂涼棚（下稱系爭地上物），占用使
    用系爭二筆土地之事實，為上訴人所不爭執，並有重測前後
    之土地登記謄本各二件、雲林縣斗六地政事務所土地複丈結
    果圖一件，並經原審及本院依職權調閱原審九十四年度執字
    第一九五八號強制執行卷宗查明無訛，被上訴人主張，堪信
    為真實。
二、茲被上訴人主張，系爭地上物，無權占有其所有土地，依民
    法第七百六十七條規定，請求上訴人拆除地上物，將土地返
    還被上訴人等語，上訴人則否認其主張，並以上開情詞置辯
    。按所有人對於無權占有或侵奪其所有物者，得請求返還之
    。對於妨害其所有權者，得請求除去之。民法第七百六十七
    條著有明文。是本件應審究者，乃上訴人所有系爭地上物是
    否有無權占用系爭土地？
三、經查：
  (一)土地及其土地上之房屋同屬一人所有，而僅將土地或僅將房
    屋所有權讓與他人，或將土地及房屋同時或先後讓與相異之
    人時，土地受讓人或房屋受讓人與讓與人間或房屋受讓人與
    土地受讓人間，推定在房屋得使用期限內，有租賃關係。其
    期限不受民法第四百四十九條第一項規定之限制，民法第四
    百二十五條之一定有明文。而參諸本條立法意旨：土地及房
    屋為各別之不動產，各得單獨為交易之標的，惟房屋性質上
    不能與土地分離而存在，故土地及其地上之房屋同屬一人所
    有，而僅將土地或僅將房屋所有權讓與他人，或將土地及房
    屋同時或先後讓與相異之人時，實務上見解（最高法院四十
    八年度台上字第一四五七號判例、七十三年五月八日第五次
    民事庭會議決議）認為除有特別約定外，應推斷土地受讓人
    默許房屋受讓人繼續使用土地，但應支付相當代價，故其法
    律關係之性質，當屬租賃，為杜爭議並期明確，爰將其明文
    化。準此，本法條係將最高法院上開判例意旨加以明文化，
    則此規定之適用，自以土地及建物同屬一人所有為其要件。
    查：上訴人在系爭二筆土地搭蓋系爭地上物時，系爭二筆土
    地為訴外人林施梅花所有，已見前述，是本件法律事實即與
    法定租賃權之要件不符，上訴人辯稱本件有上開規定之適用
    ，認其可合法占有使用系爭土地之權源云云，自難憑採。
  (二)上訴人主張訴外人林施梅花曾同意其在系爭土地上興建系爭
    地上物，縱令屬實，充其量亦僅堪認定林施梅花與上訴人間
    就土地之使用有借貸關係存在，基於「債之相對性」，借貸
    關係僅存在於林施梅花與上訴人之間而已，對於嗣後取得所
    有權之被上訴人而言，其並不受借貸關係之拘束（最高法院
    九十五年度台上字第二七一七號、九十三年度台上字第三四
    二七號、九十二年度台上字第九五七號判決，王澤鑑，民法
    學說與判例研究，第六冊，第二二三頁，吳從周，推定租賃
    關係：民法第四百二十五條之一之適用與類推適用，月旦法
    學，第五十四期），上訴人無從繼續對被上訴人主張有權占
    用系爭土地，上訴人此部分主張，尚屬無據。上訴人援引最
    高法院九十三年度台上字第一三二八號判決，主張本件應有
    民法第四百二十五條之一之適用，查該案係對房屋有地上權
    設定之使用關係而為，與本件情形有間，至最高法院九十一
    年度台上字第一九一九號、九十五年度台上字第五五一號判
    決所處理之案例（二件係同一案件），則涉及土地房屋原均
    登記為一人所有，因法定夫妻財產制之關係，法律上被認定
    非同一人所有之情形，與本件房屋與土地自始即非同一人所
    有，且房屋與土地所有人係分屬岳母、女婿之情形不同，尚
    難比附援引於本件之適用。
  (三)綜上，上訴人抗辯其有權占有一節，為不可採。
四、從而，被上訴人依民法第七百六十七條前段之規定，請求上
    訴人將如原判決附圖所示編號（Ａ）、（Ｂ）、（Ｃ）之地
    上物拆除，將土地交還被上訴人，於法有據，應予准許。是
    則原審判命上訴人拆屋交地，於法並無不合。上訴意旨指摘
    原判決不當，求予廢棄改判，為無理由，應駁回其上訴。
五、據上論結，本件上訴為無理由，依民事訴訟法第四百四十九
    條第一項、第七十八條，判決如主文。
中　　華　　民　　國　　96　　年　　7 　　月　　17　　日
                  民事第二庭    審判長法　官　丁振昌
                                      法　官　李素靖
                                      法　官　吳上康
上為正本係照原本作成。
不得上訴。
中　　華　　民　　國　　96　　年　　7 　　月　　18　　日
                                      書記官  易慧玲
